臺灣新北地方法院刑事判決
110年度原訴字第78號
公  訴  人  臺灣新北地方檢察署檢察官
被      告  楊雅茜



指定辯護人  本院公設辯護人張哲誠  
上列被告因侵占案件，經檢察官提起公訴（110年度偵緝字第159
3號、第1594號），本院判決如下：
    主  文
楊雅茜犯業務侵占罪，處有期徒刑壹年肆月；偽造之全家便利商
店「土城頂埔店」代收款項戳章壹顆及如附表一所示管理繳費單
上偽造之全家便利商店「土城頂埔店」代收款項戳章印文均沒收
；未扣案如附表四編號1之犯罪所得沒收，於全部或一部不能沒
收或不宜執行沒收時，追徵其價額。又犯侵占罪，處有期徒刑柒
月；未扣案如附表四編號2所示之犯罪所得沒收，於全部或一部
不能沒收或不宜執行沒收時，追徵其價額。應執行有期徒刑壹年
陸月。
    事  實
一、楊雅茜自民國107年7月15日起至109年5月31日止，先後受僱
    於統揚公寓大廈管理維護有限公司（下稱統揚公司）、悅鶴
    公寓大廈管理維護股份有限公司(下稱悅鶴公司)，並經上開
    二家公司派駐於址設新北市○○區○○路00巷00號之「京美大樓
    公寓大廈」擔任社區秘書乙職。竟分別為下列犯行：
  ㈠於107年7月15日起至108年6月30日止，於該社區擔任秘書乙
    職期間，負責收取管理費，為從事業務之人，明知其向住戶
    收取之管理費用應繳回社區，竟意圖為自己不法之所有，基
    於行使偽造私文書、業務侵占之犯意，於上開任職期間內，
    將如附表二「所屬年月」、附表三「收據日期」為108年6月
    30日前所示之社區住戶交付其代繳之管理費用侵占入己，復
    為免其侵占代收管理費用之犯行遭發現，未經全家便利商店
    土城頂埔店之授權或同意，持真實姓名年籍不詳之人偽造之
    全家便利商店「土城頂埔店」代收款項戳章（下稱偽造之本
    案代收戳章），蓋在京美大樓管理委員會如附表一所示之管
    理費繳費單上，用以表彰全家便利商店土城頂埔店已代收如
    附表一編號至所示之管理費，並持以交付各該社區住戶收執
    以行使之，足生損害於全家便利商店土城頂埔店、「京美大
    樓公寓大廈」管理委員會（下稱京美大樓管委會）及各該社
    區住戶，以此方式將管理費總計新臺幣（下同）117萬6,282
    元侵占入己。
  ㈡嗣京美大樓管委會決議管理中心自108年7月1日起不再收取現
    金繳納管理費，楊雅茜自108年7月1日起至109年5月31日止
    ，私下接受住戶委託代繳管理費，竟意圖為自己不法之所有
    ，基於侵占之犯意，於上開期間，將如附表二「所屬年月」
    、附表三「收據日期」為108年7月1日後之社區住戶交付其
    代繳之管理費侵占入己，以此方式將管理費總計28萬3,081
    元侵占入己。
二、案經新北市政府警察局土城分局報告臺灣新北地方檢察署檢
    察官偵查起訴。
    理  由
一、證據能力
　㈠按被告以外之人於審判外之言詞或書面陳述，除法律有規定
    者外，不得作為證據；又被告以外之人於審判外之陳述，雖
    不符同法第159條之1至第159條之4之規定，而經當事人於審
    判程序同意作為證據，法院審酌該言詞陳述或書面陳述作成
    時之情況，認為適當者，亦得為證據；而當事人、代理人或
    辯護人於法院調查證據時，知有第159條第1項不得為證據之
    情形，而未於言詞辯論終結前聲明異議者，視為有前項之同
    意，刑事訴訟法第159條第1項、第159條之5分別定有明文。
    查本件檢察官、被告楊雅茜及其辯護人就本判決所引用被告
    以外之人於審判外之言詞或書面陳述之證據能力，於準備程
    序、審判期日中均不爭執其證據能力，且迄至言詞辯論終結
    前亦未聲明異議，本院審酌該等具有傳聞證據性質之證據製
    作時之情況，尚無違法不當及證明力明顯過低之瑕疵，應無
    不宜作為證據之情事，認以之作為本案之證據，應屬適當，
    依刑事訴訟法第159條之5之規定，認該等證據資料均有證據
    能力。
　㈡本判決所引用之非供述證據部分，與本案待證事實均有關連
    性，亦無證據證明係實施刑事訴訟程序之公務員以不法方式
    所取得，依刑事訴訟法第158條之4之反面解釋，當有證據能
    力，復於本院審理時，提示並告以要旨，使當事人及辯護人
    充分表示意見，自得為證據使用。
二、上開犯罪事實，業據被告於警詢、偵訊及本院準備程序、審
    理時均坦承不諱（見偵字第12974號卷第5-7頁、偵字第1593
    號卷第7-8頁、偵字第1594號卷第29-30頁、本院卷第71-75
    、205-207頁），核與證人林忠輝、潘儒韋於警詢時之證述
    、證人張庭禎於警詢、偵訊時之證述、證人陳祥琦、范美珠
    、洪瀚濱、曾夢帆於偵訊時之證述相符（見偵字第12974號
    卷第9-11頁、偵字第5963號卷第5-10、313-315、345-348頁
    ），並有偽造之本案代收戳章擷圖畫面、自白書、京美大樓
    管委會管理費繳費單、悅盛保全股份有限公司服務證明書、
    約聘人員人事資料、查核報告及京美大樓管委會111年7月5
    日新北京字第1110705號函暨其所附附件在卷可查（見偵字
    第5963號卷第11、13-19、23-243、255-278頁、偵字第1297
    4號卷第17頁、偵查卷附件、本院卷第103-177頁），足認被
    告前開任意性自白與事實相符，可堪採信。從而，本案事證
    明確，應依法論科。
三、論罪科刑
  ㈠按行為後法律有變更者，適用行為時之法律，但行為後之法
    律有利於行為人者，適用最有利之法律。刑法第2條第1項定
    有明文。上述條文係規範行為後法律變更所生新舊法比較適
    用之準據法；該條規定所稱「行為後法律有變更者」，包括
    犯罪構成要件有擴張、減縮，或法定刑度有變更等情形。故
    行為後應適用之法律有上述變更之情形者，法院應綜合其全
    部罪刑之結果而為比較適用。惟若新、舊法之條文內容雖有
    所修正，然其修正內容與罪刑無關，僅為文字、文義之修正
    、條次之移列，或將原有實務見解及法理明文化等無關有利
    或不利於行為人之情形，則非屬上揭所稱之法律有變更，亦
    不生新舊法比較之問題，而應依一般法律適用原則，逕行適
    用裁判時法。是以行為後法律若有修正，不論是否涉及前揭
    法律變更，抑或僅係無關行為人有利或不利事項之修正，法
    院應綜合法律修正之具體內容，於理由內說明有無刑法第2
    條第1項所規定「行為後法律有變更」之情形及應適用之法
    律，始屬適法（最高法院107年度台上字第4438號判決參照
    ）。本案被告楊雅茜行為後，刑法第335條第1項、第336條
    第2項業於108年12月25日經修正公布，同年12月27日施行，
    惟查修正後之規定係依刑法施行法第1條之1第2項本文規定
    ，將罰金數額提高為30倍，亦即將原本刑法第335條第1項之
    罰金刑銀元1千元、第336條第2項之罰金刑銀元3千元（經折
    算後為分別為新臺幣3萬元、9萬元）分別修正為新臺幣3萬
    元、9萬元，其修正之結果不生有利或不利於行為人之情形
    ，非屬法律變更，自不生新舊法比較之問題，而應依一般法
    律適用原則，逕行適用裁判時法。
  ㈡按刑法第336條第2項所謂業務，係指吾人於社會上之地位所
    繼續經營之事務而言，其僅偶一從事者，不得謂為業務；刑
    法上所謂業務，係指個人基於其社會地位繼續反覆所執行之
    事務，包括主要業務及其附隨之準備工作與輔助事務在內，
    此項附隨之事務，並非漫無限制，必須與其主要業務有直接
    、密切之關係者，始可包含在業務概念中，而認其屬業務之
    範圍（最高法院26年滬上字第29號、89年台上字第8075號判
    例意旨參照）。又侵占業務上持有物之罪，以其所侵占之他
    人所有物係因執行業務而持有為構成要件，若非因執行業務
    而基於其他委任關係持有他人所有物，即與該罪構成要件不
    符，祇能以普通侵占論科（最高法院23年上字第1620號判例
    意旨參照）。查被告係利用107年7月15日起至109年5月31日
    擔任京美大樓管委會秘書期間，侵占如附表二、三所示住戶
    所交付之管理費用，然京美大樓管理中心於107年7月15日至
    108年6月30日期間可收取現金繳納管理費，自108年7月1日
    起京美大樓管理中心即不再收取現金繳納管理費，有京美大
    樓管理委員會111年7月15日新北京字第1110705號函暨其所
    附公告在卷可查（見本院卷第103、109頁）。換言之，被告
    自108年7月1日起即無代收住戶所繳納管理費之權限，則被
    告身為京美大樓管委會秘書，自108年6月30日前收受住戶繳
    交管理費，自為其因執行業務而持有，然自108年7月1日起
    ，住戶交予被告代繳之管理費，性質上應認係被告接受各住
    戶之私下委託代為轉交予社區管委會或協助匯入社區管委會
    帳戶而持有，依前開說明，被告自107年7月15日至108年6月
    30日指侵占其因執行業務而持有之管理費，自該當業務侵占
    罪，至於被告自108年7月1日起侵占其持有之管理費，即與
    業務侵占之構成要件不符，應以普通侵占罪論處。
  ㈢是核被告就犯罪事實一㈠所為，係犯刑法第336條第2項業務侵
    占罪、刑法第216條、第210條之行使偽造私文書罪；就犯罪
    事實一㈡所為，係犯刑法第335條第1項之普通侵占罪。被告
    就犯罪事實一㈠蓋用偽造之本案代收戳章於附表一所示管理
    費繳費單上後持以行使，其偽造私文書之低度行為為高度之
    行使行為所吸收，不另論罪。又被告就犯罪事實一㈠所為之
    業務侵占犯行及行使偽造私文書犯行，均係基於同一侵占其
    業務上所持有管理費並掩飾該犯行之犯意，於密接時地，多
    次、反覆為之，且侵害相同法益，其獨立性均極為薄弱，依
    一般社會觀念，在時間差距上，難以強行分開，在刑法評價
    上，以視為數個舉動之接續施行，合為包括之一行為予以評
    價，較為合理，故應論以一業務侵占罪、行使偽造私文書罪
    。又被告就犯罪事實一㈡所為之普通侵占犯行，係基於同一
    侵占住戶私下委託繳交管理費而持有金錢之犯意，先後多次
    將該等管理費款項據為己有而侵占入己，亦係在密切接近之
    時地侵害相同法益，各舉動之獨立性極為薄弱，依一般社會
    觀念，時間差距上均難以強行分開，於刑法評價上，亦應合
    為包括之一行為予以評價，較為合理，論以一普通侵占罪。
    被告就犯罪事實一㈠犯行，係一行為而同時犯業務侵占罪及
    行使偽造私文書罪，為想像競合犯，應依刑法第55條之規定
    ，從一重之行使偽造私文書罪處斷。又被告於107年7月15日
    任京美大樓管委會秘書時起，以前揭方式侵占其因業務上持
    有之管理費，並為掩飾其犯行而以前揭方式行使偽造私文書
    ，嗣管理委員會公告京美大樓管委會管理中心自108年7月1
    日起即不接受住戶現金繳納管理費，被告明知如此（見本院
    卷第205頁），仍接受住戶私下委託代繳管理費，並侵占其
    因此持有住戶交予之管理費，是應認被告自108年7月1日另
    行起意為侵占犯行。從而，被告所犯上開業務侵占罪及普通
    侵占罪，犯意各別、行為互殊，應予分論併罰。公訴意旨認
    被告就犯罪事實一㈡所為係犯刑法第336 條第2 項業務侵占
    罪，尚有未洽，惟此部分犯行與其起訴之基本社會事實同一
    ，且業經本院告知被告可能涉犯刑法第335 條第1 項普通侵
    占罪（見本院卷第201頁），已無礙被告防禦權之行使，爰
    就此部分犯行依法變更起訴法條。
  ㈣爰以行為人之責任為基礎，審酌被告任職京美大樓管委會秘
    書，竟為圖私利，長期陸續侵占其業務上所持有之管理費，
    並為掩飾其犯行而行使偽造私文書，又於京美大樓管委會公
    告管理中心不再收取管理費後，仍陸續侵占住戶私下委託其
    代繳之管理費，所為實屬可議，惟念及被告犯後均坦承犯行
    ，並已賠償京美大樓管委會部分款項（詳下述），兼衡其素
    行、犯罪之動機、目的、情節、手段、犯後態度及京美大樓
    管委會、住戶所生損害，暨被告於本院審理時所陳之教育程
    度、家庭生活經濟狀況等一切情狀（見本院卷第208-209頁
    ），分別量處如主文所示之刑，並定其應執行之刑，以資懲
    儆。關於被告及其辯護人請求宣告緩刑部分，被告固坦承犯
    行且未曾受有期徒刑以上刑之宣告，有臺灣高等法院被告前
    案紀錄表在卷可查，然本院衡酌被告本案侵占住戶繳交管理
    費之期間非短，侵占總額非小，又關於其本案所侵占之管理
    費，除其父母代其賠償京美社區如附表二所示款項外（見偵
    字第5963號卷第347頁、本院卷第73、165頁），自案發迄今
    ，未見被告積極與京美大樓管委會或已由保險公司賠付京美
    大樓管委會之統揚公司、悅鶴公司洽談和解或賠償事宜（見
    本院卷第125、151、207頁），以彌補其所為犯行所生之損
    害，是難認被告就其所犯有深感悔悟並盡力彌補因此造成損
    害之情，而就所宣告之刑為暫不執行之必要，附此敘明。
四、按犯罪所得，屬於犯罪行為人者，沒收之；前2項之沒收，
    於全部或一部不能沒收或不宜執行沒收時，追徵其價額；犯
    罪所得已實際合法發還被害人者，不予宣告沒收或追徵，刑
    法第38條之1第1項前段、第3項及第5項定有明文。又按偽造
    之印章、印文或署押，不問屬於犯人與否，沒收之，刑法第
    219條亦有明定。查被告就本案侵占如附表二、三所示之款
    項，為其犯本案之犯罪所得。其中如附表二所示之管理費，
    業經被告以分期付款之方式賠償予京美大樓管委會（見本院
    卷第165頁），堪認已發還予被害人，依刑法第38條之1第5
    項規定，不予宣告沒收。其餘如附表三所示之犯罪所得（就
    犯罪事實一㈠部分之犯罪所得如附表四編號1所示，就犯罪事
    實一㈡部分之犯罪所得如附表四編號2所示），均未扣案，應
    依刑法第38條之1第1項前段、第3項之規定，分別於所犯主
    文項下宣告沒收及追徵。另被告於附表一所示管理費繳費單
    上蓋印之偽造之本案代收戳章印文，該等偽造之私文書業被
    告行使而留存於京美大樓管委會，非屬被告所有，不予宣告
    沒收，然偽造之本案代收戳章1個，未據扣案，且依被告於
    本院準備程序所述，該印章並未滅失（見本院卷第72頁），
    與前揭管理費繳費單上偽造之本案代收戳章印文（每一管理
    費繳費單上均蓋有一偽造之本案代收戳章印文），均應依刑
    法第219條規定，於所犯之主文項下宣告沒收。
據上論斷，應依刑事訴訟法第299條第1項前段、第300條（依刑
事裁判精簡原則，僅記載程序法條文），判決如主文。
本案經檢察官蔡妍蓁提起公訴，檢察官劉家瑜到庭執行職務。
中　　華　　民　　國　　111 　年　　8 　　月　  23 　日
                  刑事第九庭  審判長法　官  何燕蓉
　　　　　　　　　
　　　　　　　　　                  法  官  林米慧
                  
　　                                法  官  林翊臻
上列正本證明與原本無異。
如不服本判決，應於判決送達後20日內敘明上訴理由，向本院提
出上訴狀 (應附繕本) ，上訴於臺灣高等法院。其未敘述上訴理
由者，應於上訴期間屆滿後20日內向本院補提理由書「切勿逕送
上級法院」。
                                    書記官  郭佩瑜　　
中　　華　　民　　國　　111 　年　　8 　　月　　26　　日

附錄本案論罪科刑法條全文：
中華民國刑法第216條
（行使偽造變造或登載不實之文書罪）
行使第210條至第215條之文書者，依偽造、變造文書或登載不實
事項或使登載不實事項之規定處斷。

中華民國刑法第210條
（偽造變造私文書罪）
偽造、變造私文書，足以生損害於公眾或他人者，處5年以下有
期徒刑。

中華民國刑法第335條
意圖為自己或第三人不法之所有，而侵占自己持有他人之物者，
處5年以下有期徒刑、拘役或科或併科3萬元以下罰金。
前項之未遂犯罰之。

中華民國刑法第336條
對於公務上或因公益所持有之物，犯前條第1項之罪者，處1年以
上7年以下有期徒刑，得併科15萬元以下罰金。
對於業務上所持有之物，犯前條第1項之罪者，處6月以上5年以
下有期徒刑，得併科9萬元以下罰金。
前二項之未遂犯罰之。